臺灣高雄地方法院民事判決　九十二年度訴字第三一六○號
　　原　　　告　　高雄縣大樹鄉農會
　　法定代理人　　丙○○
　　訴訟代理人　　黃順天律師
　　複　代理人　　何曜男律師
　　被　　　告　　乙○○
當事人間請求拆屋還地等事件，本院於民國九十三年十一月五日言詞辯論終結，判決
如下：
  　主　  　文
被告乙○○應將坐落高雄縣大樹鄉○○○段第四二七地號土地如附圖所示Ａ部分（面
積一九三平方公尺）上之地上物及其他物品拆除騰空，並將土地返還原告。
被告甲○○應將坐落高雄縣大樹鄉○○○段第四二七地號土地如附圖所示Ｂ部分（面
積一三七平方公尺）、Ｃ部分（面積五０平方公尺）上之地上物及其他物品拆除騰空
，並將土地返還原告。
被告乙○○、甲○○應各給付原告新臺幣陸萬肆仟捌佰肆拾捌元、陸萬貳仟捌佰參拾
貳元，及均自民國九十二年十二月八日起至清償日止，按週年利率百分之五計算之利
息。
原告其餘之訴駁回。
訴訟費用由被告平均分擔。
本判決原告勝訴部分，於分別以新臺幣貳拾肆萬柒仟元、貳拾肆萬元為被告乙○○、
甲○○預供擔保後，得假執行；但被告乙○○、甲○○如各自以新臺幣柒拾肆萬零參
佰肆拾捌元、柒拾壹萬柒仟參佰參拾貳元為原告預供擔保後，得免為假執行。
原告其餘假執行之聲請駁回。
    事實及理由
一、原告主張：原告之前身保證責任大樹農產信用販賣購買組合（光復後始更名為高
    雄縣大樹鄉農會），於日據時代，即因參與坐落於高雄縣大樹鄉○○○段第四七
    二地號土地（以下簡稱系爭土地）之強制執行程序，而自被告之父執輩即訴外人
    吳清心處，合法取得系爭土地，詎被告卻誤信系爭土地仍屬其等先祖所有、凡後
    輩均得加以使用，而陸續於十多年前，由被告乙○○及甲○○分別在系爭土地如
    附圖所示Ａ部分（面積一九三平方公尺）及Ｂ、Ｃ部分（面積一三七、五０平方
    公尺），重新翻修、興築現有建物等地上物，而無權占有各該部分土地使用迄今
    ，並同時受有相當於租金之不當得利，亦即被告乙○○為每年一萬八千五百二十
    八元，至被告甲○○則為每年一萬七千九百五十二元（均以申報地價年息百分之
    十為年租率計）。殆至九十一年間，原告因清查土地查覺上情後，隨即函請被告
    出面協商此事，惟被告乙○○始終避不出面，另被告甲○○則立場反覆，忽而表
    示願意買受占用部分之土地、忽而質疑原告並未合法取得系爭土地而不願和解，
    而顯有不當延滯原告請求之圖，原告不得已乃依民法第七百六十七條、第一百七
    十九條等規定提起本訴，請求速命被告拆屋還地，及另給付起訴狀繕本送達前五
    年期間，相當於租金之不當得利及其法定遲延利息等語。求為判決：(一)如主文第
    一、二項所示；(二)被告乙○○、甲○○另應各給付原告九萬二千六百四十元、八
    萬九千七百六十元，及均自起訴狀繕本送達翌日起至清償日止，按週年利率百分
    之五計算之利息；(三)原告願供擔保，請准為假執行之宣告。
二、被告乙○○辯以：伊以往均認系爭土地乃係先祖所遺留、供後輩任意建屋居住之
    用者，是以未曾支付分毫租金即一直使用附圖所示Ａ部分土地，迄至接獲原告之
    通知而知悉無權占有乙情後，因伊實無資力向原告購買所占用之土地或支付租金
    ，所以才未主動與原告進行協商，惟伊確實有將占用土地返還原告之誠意，只希
    望原告可以體諒當初重新修築地上物所費不貲，而補償伊一些款項等語；至被告
    甲○○則另以：為避免十多年前始重新修築之地上物須遭拆除而造成鉅額損失，
    伊願意以合理之價格向原告買受所占用之Ｂ、Ｃ部分土地，希望能兩造能以和解
    方式解決此次爭議等語置辯。均一致求為判決：駁回原告之訴；並陳明如受不利
    益之判決，願供擔保，請准為免於假執行之宣告。
三、原告主張系爭土地乃係原告前身保證責任大樹農產信用販賣購買組合，於日據時
    代因參與強制執行程序而合法取得者；又被告乙○○及甲○○至遲於十多年前，
    已各自在系爭土地如附圖所示Ａ部分（面積一九三平方公尺）及Ｂ、Ｃ部分（面
    積依序為一三七、五０平方公尺，合計則達一八七平方公尺），重新修築現存之
    地上物，而無權占有各該部分土地，嗣經催討，迄未將所占用土地返還等情，業
    有與所述相符之農會沿革說明（第八八頁）、土地登記謄本（第七頁）、土地登
    記簿（第六七至七一頁）、日據時代土地登記簿（第七二至七五頁）、年代與名
    詞對照表（第八五至八七頁）、原告存證信函（第八頁）等件為證；且經本院偕
    同高雄縣鳳山地政事務所人員到場勘測屬實，並製有勘驗筆錄暨現場相片（第三
    三至三八頁）、複丈成果圖（第三九至四九頁）在卷足憑；另被告對於其二人並
    無正當權源，卻至少已占用如附圖所示Ａ、Ｂ、Ｃ部分土地長達十餘年，已對系
    爭土地之合法所有人原告構成無權占有等節也不復爭執，自堪信為真實。
四、按所有人對於妨害其所有權者，得請求除去之；對於無權占有其所有物者，得請
    求返還之；民法第七百六十七條中、前段分別定有明文。查被告乙○○及甲○○
    於無何正當權源下，各自在如附圖所示Ａ及Ｂ、Ｃ部分土地重新修築現存地上物
    ，均已見前述，則原告對系爭土地之所有權顯然已遭被告藉由重新修築地上物之
    方法加以妨害，且地上物坐落之各該部分土地也遭被告無權占有中至明，從而原
    告依據前揭法律所定，請求被告應將妨害所有權之地上物等拆除騰空，並返還所
    占用之土地，自屬有理由，應予准許。至被告單方之補償請求及價購和解提議，
    或根本於法無據，或因兩造遲未對價金等節達成合意而尚不生拘束力，是以均對
    原告拆屋還地之請求不生任何影響、妨礙，併予指明。
五、復按無法律上之原因而受利益，致他人受損害者，應返還其利益，民法第一百七
    十九條前段定有明文；又無權占用他人之土地，可能獲得相當於「租金」之利益
    ，最高法院亦著有六十一年台上字第一六九五號判例足資參照。查被告二人無權
    占有原告所有之系爭土地至少已達十餘年，且面積各為一九三、一八七平方公尺
    ，業如前述，則原告也因此未能利用遭占用部分土地，而亦受有損害，其對被告
    二人請求五年期間相當於「租金」利益之不當得利，於法自屬有據，至不當得利
    之計算標準及具體數額各為如何？經查：
  (一)計算標準方面
    按租用基地建築房屋，其基地租金之數額，依土地法第一百零五條準用同法第九
    十七條規定，應以基地申報地價為基準，並斟酌基地之位置、工商業繁榮之程度
    、承租人利用基地之經濟價值及所受利益等項，在申報總地價週年利率百分之十
    內為決定，最高法院分別著有四十六年台上字第八五五號、四十七年台上字第一
    八二七號及六十八年台上字第三０七一號判例，可資參照。查系爭土地八十七年
    七月迄今之申報地價均為每平方公尺九百六十元，有地價謄本附卷可按（第一五
    六頁），與現今社會經濟狀況相較，已略嫌偏低；再者，系爭土地緊鄰路寬約五
    米之興山路，對外聯繫尚屬便利，且除被告二人所有之地上物外，週遭還有部分
    建物，惟均僅為附近農家居住使用，而無供作工、商業用途者，尚難稱繁榮等情
    ，亦經本院勘驗現場屬實，並製有勘驗筆錄暨現場相片在卷足稽；本院審酌前揭
    事項，認為原告請求以申報地價年息百分之十為年租率，據而計算被告所受相當
    於租金之不當得利，核屬過高，而應以申報地價年息百分之七計算，始為相當。
  (二)具體數額方面
    以前揭申報地價、年租率與被告各自占用面積等項相互計算，可得出被告於收受
    起訴狀繕本前五年期間之內，所受相當於租金不當得利之數額，亦即，被告乙○
    ○於九十二年十二月七日往前回溯五年至八十七年十二月八日止，該段期間內所
    受不當得利之數，應為六萬四千八百四十八元（計算式：960〈元/平方公尺〉×
    7%〈年租率〉×193〈平方公尺〉×5〈年〉＝64848）；至被告甲○○於同一段
    期間內所受不當得利之數，則應為六萬二千八百三十二元（計算式：960〈元/平
    方公尺〉×7%〈年租率〉×187〈平方公尺〉×5〈年〉＝62832）。
六、綜上所述，被告占用原告所有系爭土地如附圖所示Ａ、Ｂ、Ｃ三部分，並無合法
    權源。從而，原告依民法第七百六十七條規定請求被告將地上物及其他物品拆除
    騰空及返還土地（即如主文第一、二項所示），併依民法第一百七十九條不當得
    利之規定請求五年占用期間之不當得利及自起訴狀繕本送達翌日起算之法定遲延
    利息，亦即被告乙○○、甲○○應各給付六萬四千八百四十八元、六萬二千八百
    三十二元，及均自九十二年十二月八日起至清償日止，按週年利率百分之五計算
    之利息，均屬有理由，應予准許。至原告逾前揭金額範圍之請求，則係屬無據，
    不應准許，均應予駁回。
七、原告勝訴部分，兩造分別陳明願供擔保，聲請宣告假執行及免為假執行，核均合
    於法律規定，爰分別酌定相當擔保金額准許之；至原告敗訴部分，其假執行之聲
    請即失所附麗，應併予駁回。
八、據上論結，本件原告之訴一部為有理由，一部為無理由，依民事訴訟法第七十九
    條、第八十五條第一項前段、第三百九十條第二項、第三百九十二條，判決如主
    文。
中　　　華　　　民　　　國　　九十三　　年　　 十一 　　月　　 十九 　　日
                                  民事鳳山庭
                                      審判長法　官　王伯文
                                            法　官　李代昌
                                            法　官　莊珮吟
正本係照原本作成。
如不服本判決，應於送達後廿日內，向本院提出上訴狀並表明上訴理由，如於本判決
宣示後送達前提起上訴者，應於判決送達後十日內補提上訴理由書（須附繕本）。
中　　　華　　　民　　　國　　九十三　　年　　 十一 　　月　　 十九 　　日
                                        法院書記官　吳建德
